最高法院刑事判決　　　　　　九十四年度台上字第三四０四號
　　上　訴　人　台灣高等法院台南分院檢察署檢察官
　　被　　　告　甲○○
　　　　　　　　　　　　號
上列上訴人因被告貪污案件，不服台灣高等法院台南分院中華民
國九十四年二月二十五日第二審更審判決（九十三年度上更(一)字
第四七二號，起訴案號：台灣雲林地方法院檢察署九十一年度偵
字第三一四七、三一四九號），提起上訴，本院判決如下：
    主  文
原判決撤銷，發回台灣高等法院台南分院。
    理  由
本件原判決以公訴意旨略稱：被告甲○○自民國七十三年十二月
間起任職台灣雲林地方法院，並於八十年一月至四月間，擔任該
院民事執行處法官，係依據法令從事公務之人員。七十四年九月
間，雲林縣政府招標斗南田徑場新建工程，由李金原以龐盛營造
股份有限公司（下稱龐盛公司）名義得標，同年九月二十三日簽
約。李金原向劉李玉櫻籌借新台幣（下同）一千萬元繳納押標金
，同年十月二日被變更併入做為履約保證金，須俟完工驗收合格
後始得返還。李金原因此無法取回該一千萬元押標金，以返還劉
李玉櫻，財務周轉發生困難，而與龐盛公司實際負責人蕭瑞徵（
名義負責人為林品貝）產生糾紛。七十六年一月二十一日晚上八
時四十五分，蕭瑞徵、林品貝夫婦遭李金原槍擊，蕭瑞徵死亡，
林品貝身受重傷，龐盛公司也因此發生財務危機。故在七十六年
間，國泰信託投資股份有限公司、華僑商業銀行股份有限公司、
華南商業銀行股份有限公司、台灣中小企業銀行股份有限公司等
四家銀行（下稱國泰信託等四家銀行），向台灣雲林地方法院聲
請假扣押該一千萬元履約保證金（下稱本件債權），經該法院核
發扣押命令。八十年三月六日，劉李玉櫻持台灣台北地方法院核
發之支付命令及確定證明書，向台灣雲林地方法院聲請執行龐盛
公司對於第三人雲林縣政府之本件債權，由該法院民事執行處法
官即被告承辦（案號：八十年度民執字第三四０號）。被告於八
十年三月十二日與雲林縣長廖泉裕（經第一審通緝中）、土木課
長陳福改事先取得聯絡，於同日下午三時三十分左右，偕同書記
官林順能、執達員張梅暉，在劉李玉櫻、劉奇訓母子引導下，親
自前往雲林縣政府訊問廖泉裕及陳福改。被告及廖泉裕均明知本
件債權業經法院假扣押，對劉李玉櫻聲請強制執行本件債權，廖
泉裕本應依照強制執行法第一百十九條聲明異議；被告亦應依照
（舊）強制執行法第一百十五條、第三十一條至第四十一條之規
定，核發扣押命令後，再核發支付轉給命令，命令雲林縣政府繳
交一千萬元，由法院依各債權人之債權額比例，分配予國泰信託
等四家銀行及劉李玉櫻。但廖泉裕竟違背法律規定，不聲明異議
，故意表明不異議；被告則配合製作筆錄，並交待書記官林順能
將扣押命令送達給雲林縣政府。被告處理完畢後搭車離去，劉李
玉櫻、劉奇訓則跟隨在後。途中經過台一線斗六市至虎尾鎮○○
○○路段時，被告命司機廖安哲停車，並下車持該案卷宗翻閱後
，告訴劉李玉櫻、劉奇訓馬上到法院領取收取命令。被告不待法
定十日異議期間經過，即指示書記官林順能馬上製作收取命令。
林順能書記官製作收取命令時，認為本案逕行核發收取命令有瑕
疵，故意不填債權金額，便將該收取命令稿交由被告核閱。被告
於收取命令稿上填入債權額「壹仟萬元」，並將說明欄第二項前
段「第三人未於法定期限內聲明異議」改為「第三人業已表明無
異議」，旋即交由執達員張梅暉於是日下午約五時二十分左右，
送達於劉李玉櫻當場簽收。林順能認為未經過異議期間即核發收
取命令，程序上有瑕疵，曾要求執達員暫緩將收取命令送達雲林
縣政府，並將情形向科長陳進輝報告。陳進輝帶著林順能向院長
謝在全報告。院長指示馬上撤銷該收取命令。但廖泉裕早於劉李
玉櫻取得收取命令時，指示將一千萬元國庫支票交付劉李玉櫻，
使劉李玉櫻因而獲得不法利益。因認被告與廖泉裕共同涉犯貪污
治罪條例第六條第一項第四款之圖利罪嫌。經審理結果，認被告
之犯罪不足證明，因而撤銷第一審不當之判決，改判仍諭知被告
無罪。固非無見。
惟查：(一)、第二審判決認為上訴有理由，或上訴無理由而原判不
當或違法時，僅應將第一審經上訴之部分撤銷，而不得撤銷其未
經上訴之部分，此觀諸刑事訴訟法第三百六十九條第一項前段規
定自明。原審於更審後，既認檢察官在第二審對被告部分之上訴
雖無理由，但第一審判決不當，自僅應就第一審關於被告部分之
判決予以撤銷改判，乃原審竟諭知「原判決撤銷」，致連同在原
審更審前已確定之詹德義無罪部分之第一審判決全部予以撤銷，
顯屬違誤。(二)、被告行為後，因刑法法律之變更，致其規定之犯
罪構成要件變更而有擴張或限縮時，必其行為同時該當修正前、
後法律所定之犯罪構成要件，均應予科處刑罰時，始生刑法第二
條第一項之比較適用問題。故被告之行為，依行為時之法律規定
，應成立犯罪，但依裁判時之法律已不加處罰者，即屬「犯罪後
之法律已廢止其刑罰」之範疇，應依刑事訴訟法第三百零二條第
四款之規定諭知免訴；反之，依裁判時之法律規定雖應成立犯罪
，但依行為時之法律無處罰明文者，即應本於刑法第一條罪刑法
定主義規定予以無罪之諭知。不得先就新舊法規定之犯罪構成要
件，予以比較適用有利於被告之法律，或逕依新法規定之犯罪構
成要件，為審認被告是否成立犯罪之準據。本件被告行為後，貪
污治罪條例業經於八十五年十月二十三日及九十年十一月七日二
度修正，其第六條第一項第四款圖利罪之犯罪構成要件自原定「
對於主管或監督之事務，直接或間接圖利」，修正為「對於主管
或監督之事務，直接或間接圖私人之不法利益」，再修正為「對
於主管或監督之事務，明知違背法令，直接或間接圖自己或其他
私人不法利益，因而獲得利益」，同時刪除未遂犯處罰之規定。
質言之，被告行為後，貪污治罪條例第六條第一項第四款圖利罪
之犯罪構成要件已因修正而予縮減，本件即應依首開說明，先審
酌被告之行為是否同時該當修法前後法律所定之犯罪構成要件，
依其審酌之結果而為不同之判決。乃原審不察，竟逕以九十年十
一月七日修正後之該條例第六條第一項第四款所定犯罪構成要件
為審酌之準據，而以「並無足夠證據證明被告甲○○有明知違背
法令之主觀圖利犯意」，據以撤銷第一審判決，改判諭知被告無
罪（見原判決第十九頁第九行至第十八行），於法亦難謂合。(三)
、被告行為後強制執行法第一百十八條已於八十五年十月九日修
正，該法條已自原定「前三條之命令，應送達於債務人，有第三
人者，並應送達於第三人，已為送達後，應通知債權人。」修正
為「第一百十五條、第一百十六條、第一百十六條之一及前條之
命令，應送達於債務人及第三人，已為送達後，應通知債權人。
前項命令，送達於第三人時發生效力，無第三人者，送達於債務
人時發生效力。但送達前已為扣押登記者，於登記時發生效力。
」二者內容不盡相符，乃原判決竟援用該修正後之法條，據以論
斷被告本件所核發之執行扣押、收取命令是否符合法定程序及有
無圖利劉李玉櫻之犯行（見原判決第三十四頁第七行以下），並
有適用法則不當之違誤。以上，或為檢察官上訴意旨所指摘，或
為本院得依職權調查之事項，認仍應發回更審，期臻翔適。
據上論結，應依刑事訴訟法第三百九十七條、第四百零一條，判
決如主文。
中　　華　　民　　國　九十四　年　　六　　月　二十三　日
                      最高法院刑事第十二庭
                          審判長法官  謝　俊　雄
                                法官  陳　世　雄
                                法官  蘇　振　堂
                                法官  吳　信　銘
                                法官  徐　文　亮
      本件正本證明與原本無異
                                      書  記  官
中　　華　　民　　國　九十四　年　　六　　月　二十八　日
                                                      Ｑ
